臺灣高等法院高雄分院民事判決
111年度家上字第62號
上  訴  人  黃聖尹  
            黃栢銓  
共      同
訴訟代理人  柯尊仁律師
被上訴人    黃聖文  

訴訟代理人  鄭旭廷律師
上列當事人間請求確認共有物管理辦法等事件，上訴人對於民國
111年5月27日臺灣高雄少年及家事法院109年度家繼訴字第84號
第一審判決提起上訴，本院於111年11月2日言詞辯論終結，判決
如下：
    主  文
原判決廢棄。
被上訴人應將兩造被繼承人許銘坅（天興實業有限公司所屬龍鳳
寶座塔牌位編號14樓I區079-6層）之骨灰返還予上訴人及其他全
體共有人，安厝到同寶塔9樓P區35號2層尊爵寶座牌位。
第一、二審訴訟費用均由被上訴人負擔。
    事實及理由
一、上訴人主張：兩造被繼承人許銘坅於民國106年7月29日死亡
    ，上訴人甲○○為許銘坅之配偶，上訴人乙○○及被上訴人為許
    銘坅之子。許銘坅亡故後之骨灰安放在訴外人天興實業有限
    公司（下稱天興公司）所屬龍鳳寶座塔（下稱龍鳳寶塔）牌
    位編號14樓I區079-6層（下稱現塔位），兩造因共同繼承而
    公同共有。然許銘坅係43年2月5日出生，農曆日期為43年1
    月3日，當初誤以農曆42年11月25日選購安放骨灰之塔位，
    致風水不佳，上訴人擬將許銘坅骨灰遷移同寶塔9樓P區35號
    2層尊爵寶座牌位（下稱新塔位），因被上訴人為現塔位永
    久使用權之共有人，上訴人多次請求被上訴人一起前往龍鳳
    寶塔蓋章同意遷移，均遭被上訴人拒絕。關於許銘坅骨灰設
    放地點屬於共有物之管理，被上訴人未經上訴人即共有人過
    半數之同意而排除上訴人占有，屬無權占有，爰依民法第82
    8條第2項準用820條第1項、第821條、第767條第1項前段之
    規定，聲明：被上訴人應將許銘坅（天興公司所屬龍鳳寶座
    塔牌位編號14樓I區079-6層）之骨灰返還予上訴人及其他全
    體共有人。
二、被上訴人則以：現塔位之永久使用權為乙○○與伊共有，兩造
    先前係經協議而將許銘坅骨灰安放在現塔位，上訴人應受此
    合意拘束，伊非無權占有許銘坅之骨灰。又許銘坅之農曆生
    日確為42年11月25日，係因晚報戶口致身分證上登載之生日
    為43年2月5日，所謂風水不佳僅係上訴人主觀之認定，上訴
    人未受有法律或經濟上利益之損害，上訴人請求將許銘坅骨
    灰安厝至新塔位屬權利濫用。再者，許銘坅已入土為安，伊
    於情感上難以接受以此為由驚擾亡者等語，資為抗辯。
三、原審判決上訴人敗訴，上訴人提起上訴，其上訴聲明：㈠原
    判決廢棄；㈡被上訴人應將許銘坅（天興公司所屬龍鳳寶座
    塔牌位編號14樓I區079-6層）之骨灰返還予上訴人及其他全
    體共有人，安厝到新塔位（上訴人未變更其訴訟標的，僅就
    此聲明為補充，核屬民事訴訟法第256條所規定之補充事實
    上或法律上之陳述，並非訴之變更或追加，附此敘明）。被
    上訴人答辯聲明：上訴駁回。
四、兩造不爭執事項：
  ㈠許銘坅於106年7月29日死亡，繼承人為其配偶甲○○及二名兒
    子乙○○、被上訴人。
　㈡許銘坅亡故後之骨灰現安放在龍鳳寶塔牌位編號14樓I區079-
    6層（即現塔位）。
五、得心證之理由：
  ㈠按屍體火化後之骨灰是否為物，法固無明文，惟實務及學說
    均認為屍體仍為物，得為繼承人公同共有之標的，僅其所有
    權內涵與其他財產權之所有權不同，應以屍體之埋葬、管理
    、祭祀及供養為目的，不得為違反公序良俗之使用、收益及
    處分，而骨灰性質與屍體相近，即應為同一之解釋。故上訴
    人主張許銘坅骨灰屬全體繼承人即兩造公同共有，應屬可採
    。
  ㈡次按共有物之管理，除契約另有約定外，應以共有人過半數
    及其應有部分合計過半數之同意行之，為民法第820條第1項
    所明定，此規定於公同共有準用之，民法第828條第2項定有
    明文。再按所有人對於無權占有或侵奪其所有物者，得請求
    返還之，對於妨害其所有權者，得請求除去之，有妨害其所
    有權之虞者，得請求防止之；共有人對於第三人，得就共有
    物之全部為本於所有權之請求，但回復共有物之請求，僅得
    為共有人全體之利益為之，民法第767條、第821條分別定有
    明文。經查：
　　⒈許銘坅骨灰為兩造公同共有，係經兩造協議而安放在現塔
      位一節，為兩造所不爭執；又骨灰之遷移，乃就公同共有
      物管理方式之變更，而上訴人均同意將許銘坅之骨灰遷移
      至新塔位安放，業據上訴人陳明在卷，並提出新塔位永久
      使用權狀為證（原審卷第217頁），是上訴人主張其等就
      許銘坅之骨灰遷移、安放至新塔位事宜，已取得公同共有
      人過半數之同意（下稱新決議），有依新決議變更許銘坅
      骨灰之管理方式之權利，核屬有據。
　　⒉現塔位之永久使用權為乙○○與被上訴人共有之情，為兩造
      所不爭執，並有現塔位永久使用權狀在卷可稽（原審卷第
      21頁）。而經原審函詢天興公司關於將許銘坅之骨灰自現
      塔位移出須辦理之手續，該公司以110年11月8日函文函覆
      稱：現塔位永久使用權狀為丙○○、乙○○兩人同持有，塔位
      遷出必須所有共有者皆同意才能完成遷出手續等語（原審
      卷第181頁），則為依新決議辦理許銘坅骨灰之管理事宜
      ，被上訴人即須與乙○○共同辦理現塔位遷出手續。然被上
      訴人拒絕依新決議辦理將許銘坅骨灰遷出現塔位事宜，以
      此方式繼續占有許銘坅骨灰，自屬無權占有，且已侵害其
      他共有人即上訴人對許銘坅骨灰之公同共有權，是上訴人
      依民法第828條第2項準用第820條第1項、第821條、第767
      條規定，請求被上訴人將許銘坅骨灰返還全體共有人，安
      厝至新塔位，洵屬有據。
　㈢至被上訴人抗辯許銘坅之農曆生日確為42年11月25日，係因
    晚報戶口致身分證上登載之生日為43年2月5日，風水不佳僅
    係上訴人主觀之認定，上訴人請求將許銘坅骨灰安厝至新塔
    位屬權利濫用云云。查，觀之被上訴人提出之甲○○手寫之家
    族成員生辰八字文件、許銘坅手寫之家屬生辰八字文件（原
    審卷第249至255頁），可知許銘坅生前係以農曆42年11月25
    日寅時為伊農曆生辰，甲○○於許銘坅生前亦同此認定，衡以
    許銘坅係最了解自己實際生日之人，應無死後始由他人發現
    農曆生日錯誤之理，並考量早年環境衛生條件不佳，嬰兒存
    活率不高，常有嬰兒出生一段時間後，始為戶口申報之晚報
    戶口情形，故亦常見長者稱身分證上之生日並非其實際生日
    ，而應以其實際農曆生日為準之情形，是被上訴人抗辯許銘
    坅實際生辰為農曆42年11月25日，非以國曆生日43年2月5日
    回推之農曆43年1月3日，堪予採信，上訴人主張許銘坅之農
    曆生辰為43年1月3日云云，委無足採。然許銘坅骨灰屬兩造
    公同共有，管理之方式應以共有人過半數及其應有部分合計
    過半數之同意決定之，已如前述，而新決議乃將許銘坅骨灰
    安厝至新塔位，且新塔位之永久使用權已由乙○○取得，有新
    塔位永久使用權狀可佐（原審卷第217頁），新決議關於許
    銘坅骨灰之管理，縱考量許銘坅農曆生辰有所誤繕，惟此僅
    屬動機錯誤，不影響新決議之效力，且新決議並無何違反公
    共利益或以損害他人為主要目的之情形，故被上訴人抗辯上
    訴人所為新決議構成權利濫用云云，尚不足憑採。
六、綜上所述，上訴人依民法第828條第2項準用第820條第1項、
    第821條、第767條第1項前段之規定，請求被上訴人將許銘
    坅之骨灰返還予上訴人及其他全體共有人，安厝到新塔位，
    為有理由，應予准許。原審為上訴人敗訴之判決，尚有未洽
    ，上訴意旨指摘原判決不當，求予廢棄改判，為有理由，爰
    由本院廢棄改判如主文第2項所示。本件事證已臻明確，兩
    造其餘之攻擊或防禦方法及所用之證據，經本院斟酌後，認
    為均不足以影響本判決之結果，爰不逐一論列，附此敘明。
七、據上論結，本件上訴為有理由，判決如主文。
中　　華　　民　　國　　111 　年　　11　　月　　30　　日
                            家事法庭
                                審判長法  官  魏式璧
                                      法  官  賴文姍
                                      法  官  黃悅璇
以上正本證明與原本無異。
如對本判決上訴，須於判決送達後20日內向本院提出上訴狀，其
未表明上訴理由者，應於上訴後20日內向本院提出上訴理由書（
均須按他造當事人之人數附繕本）。上訴時應提出委任律師或具
有律師資格之人之委任狀，並依附註條文規定辦理。如委任律師
提起上訴者，應一併繳納上訴審裁判費。
中　　華　　民　　國　　111 　年　　11　　月　　30　　日
                                      書記官  黃楠婷
附註：
民事訴訟法第466條之1：
對於第二審判決上訴，上訴人應委任律師為訴訟代理人，但上訴
人或其法定代理人具有律師資格者，不在此限。
上訴人之配偶、三親等內之血親、二親等內之姻親，或上訴人為
法人、中央或地方機關時，其所屬專任人員具有律師資格並經法
院認適當者，亦得為第三審訴訟代理人。
第1項但書及第2項情形，應於提起上訴或委任時釋明之。